臺灣高等法院民事判決　九十年度上字第一一四三號
　　上　訴　人　　大漢食品股份有限公司
　　法定代理人　　黃賜財
　　法定代理人　　吳勝斌
右當事人間損害賠償事件，上訴人對於中華民國九十年八月三十日臺灣板橋地方法院
九十年度訴字第一一○五號第一審判決提起上訴，本院判決如左：
    主    文
上訴駁回。
原判決第一項本金金額減縮為新台幣玖拾玖萬肆仟伍佰陸拾伍元。
第二審訴訟費用由上訴人負擔。
    事實及理由
一、被上訴人起訴主張：其與上訴人間並無新台幣（以下同）一千萬元之債務糾葛，
    詎上訴人無故於八十七年十二月七日主張其對被上訴人有一千萬元債權而假扣押
    查封被上訴人之不動產，嗣於八十八年五月十七日，向台灣宜蘭地方法院提起侵
    權行為損害賠償訴訟，請求被上訴人賠償五千萬元，該本案訴訟業經該院及台灣
    高等法院判決上訴人敗訴確定。上訴人所假扣押查封之標的物為座落蘇澳鎮○○
　　段七三、七四地號土地暨其上建號七二、一一六，即門牌號碼為宜蘭縣蘇澳鎮○
　　○○路十一號之建物，被上訴人為營運需要，早於七十七年九月十四日向台灣中
　　小企業銀行設定最高限額二千八百萬元之抵押權作為融資週轉之用，在限額範圍
　　內隨時可以申請放貸或歸還借款。由於被上訴人債信不錯，故台灣中小企業銀行
　　於七十九年四月二十日同意將原來之信用額度由二千八百萬元提高至四千二百萬
　　元。詎因上訴人無故假扣押，被上訴人恐銀行疑慮影響放貸，未立即告知台灣中
　　小企業銀行，其時所申貸之融資已超過三千六百零六萬多元，故於八十八年五月
　　初知會台灣中小企業銀行，而銀行旋以被上訴人債信堪慮，並以「假扣押查封後
　　，銀行所放貸之借款不在抵押權之優先受償範圍內，銀行將受牽累及損失」為由
　　，要求被上訴人立即處理，否則緊縮放款及收回貸款。被上訴人為繼續取得銀行
　　融資，俾免營運發生困難，不得不於八十八年五月廿一日以一千萬元提供反擔保
　　，並於八十八年六月十四日撤銷查封登記。被上訴人所提存之一千萬元反擔保金
　　，自提存日之八十八年五月二十一日起至被上訴人領回日之九十年七月十八日止
　　，計繳付銀行利息一百五十萬二千八百零九元，扣除提存期間所獲國庫存息四十
　　二萬四千五百六十二元，被上訴人仍受有一百零七萬八千二百四十七元之利息損
　　失，此乃因上訴人聲請假扣押執行所生之損害，被上訴人自得依民事訴訟法第五
　　百三十一條及民法第一百八十四條等規定，請求上訴人賠償被上訴人因假扣押或
　　供擔保所受之損害即上開利息損失一百零七萬八千二百四十七元（嗣於本院減縮
　　請求本金金額為九十九萬四千五百六十五元），及自起訴狀繕本送達翌日起至清
　　償日止，按年息百分之五計算之利息。並聲明上訴駁回。
二、上訴人則以：按民事訴訟法第五百三十一條債權人之損害賠償責任，乃本於假扣
    押裁定撤銷之法定事由而生，債務人損害賠償請求權之成立，固不以債權人故意
    或過失為要件，惟仍須債務人確因假扣押受有損害，且所受之損害，與債權人假
    扣押行為間具有因果關係，始得請求賠償；最高法院八十四年台上字第一五三○
    號著有判決。上訴人乃係對於被上訴人所有座落門牌號碼宜蘭縣蘇澳鎮○○○路
    十一號之土地與建物申請假扣押，因此被上訴人須能證明上開不動產本身因假扣
    押而受有損害時，始得請求上訴人賠償因此所受損害。被上訴人應證明上開不動
    產受假扣押後，伊依原訂計劃不能利用或處分該不動產所受之損害，始得向上訴
    人主張因假扣押所受之損害。然被上訴人現所主張之損害乃係伊向銀行貸款給付
    利息之損害，惟其與上開不動產受假扣押間並無因果關係存在，雖被上訴人主張
　　因上訴人所引起之訴訟行為，致提存一千萬元反擔保金，計繳付銀行利息九十九
　　萬四千五百六十五元，此乃因上訴人假扣押所生之損害云云。然被上訴人所生之
　　損害，係因給付銀行貸款利息而生，而是否向銀行貸款係被上訴人之自由行為所
　　決定，非上訴人所強制，被上訴人急於提供反擔保免為假扣押，乃係因被上訴人
　　有繼續申辦貸款之需求，上訴人無從得知，法律上上訴人不負欲聲請假扣押之前
　　，必須先調查相對人是否有足夠之金錢提供反擔保之義務，以免嗣後撤銷假扣押
　　裁定時，需賠償相對人向銀行貸款之利息損失，另銀行是否會對被上訴人緊縮貸
　　款，對上訴人而言均屬第三人之行為，非上訴人所得支配。次按假扣押制度之目
　　的，係保全強制執行和避免權利被侵害或防止急迫強暴行為而暫維法律關係現狀
　　為目的之特別訴訟程序，係保全程序之一種，並非終局之執行程序，台灣中小企
　　業銀行已設定第一順位抵押權，其權利已受保護，被上訴人並無提供反擔保之必
　　要。故被上訴人無此項損害賠償請求權存在等語資為抗辯。並聲明(一)原判決廢棄
　　。(二)被上訴人在第一審之訴駁回。
三、經查被上訴人主張上訴人於八十七年十一月間，向台灣宜蘭地方法院聲請對於被
    上訴人之財產於一千萬元之範圍內為假扣押，隨即依假扣押裁定聲請假扣押執行
    程序，被上訴人為了撤銷假扣押，以免遭查封之不動產，被銀行緊縮貸款，乃於
    八十八年五月二十一日為上訴人提供一千萬元之假扣押反擔保。嗣上訴人另於八
    十八年五月十七日，向台灣宜蘭地方法院提起侵權行為損害賠償訴訟，請求被上
    訴人賠償五千萬元，該本案訴訟業經該院及本院判決上訴人敗訴確定，上訴人始
    於九十年三月十六日向台灣宜蘭地方法院聲請撤銷前揭假扣押裁定，經該院於九
    十年三月二十三日裁定撤銷上開假扣押裁定，該撤銷假扣押裁定並於九十年四月
    十八日確定之事實，業據提出假扣押裁定（台灣宜蘭地方法院八十七年度全字第
    五○八號）、查封公告（台灣宜蘭地方法院八十七年度執全字第三八七號）、提
    存書（台灣宜蘭地方法院八十八年度存字第二九八號）、民事判決書（台灣宜蘭
    地方法院八十八年度重訴字第三八號、台灣高等法院八十九年度重上字第一一一
    號）暨民事判決確定證明書、上訴人聲請撤銷假扣押狀、撤銷假扣押裁定（台灣
    宜蘭地方法院九十年度聲字第八四號）暨確定證明書等影本為證，且為上訴人所
    不爭執，自堪信被上訴人此部分主張為真正。
四、次按假扣押裁定因自始不當而撤銷，或因第五百二十九條第二項（即債權人未依
    限起訴，債務人得聲請命假扣押之法院撤銷假扣押裁定）及第五百三十條第三項
    （即由債權人聲請撤銷假扣押裁定）之規定而撤銷者，債權人應賠償債務人因假
    扣押或供擔保所受之損害，民事訴訟法第五百三十一條定有明文。又按民事訴訟
    法第五百三十一條債權人之損害賠償責任，乃本於假扣押裁定撤銷之法定事由而
    生，債務人損害賠償請求權之成立，固不以債權人故意或過失為要件，惟仍須債
    務人確因假扣押受有損害，且所受之損害與債權人假扣押行為間具有相當因果關
    係始得請求賠償。上訴人抗辯被上訴人所生之利息損害，係因給付銀行貸款利息
    而生，而是否向銀行貸款係被上訴人之自由行為所決定，非上訴人所強制，銀行
    是否會對被上訴人緊縮貸款，屬第三人之行為，非上訴人所得支配。被上訴人急
    於提供反擔保免為假扣押，乃係因被上訴人有繼續申辦貸款之需求，惟此上訴人
    無從得知，法律上上訴人不負欲聲請假扣押之前，必須先調查相對人是否有足夠
    之金錢提供反擔保之義務，被上訴人所受之利息損害與假扣押間應無相當因果關
    係等語，故債務人即被上訴人之不動產遭債權人聲請假扣押是否因此受有損害，
    該損害與假扣押間是否具有相當因果關係，為本件首應審究。經查：
  (一)上訴人於八十七年十二月七日假扣押查封系爭座落蘇澳鎮○○段七三、七四地號
    土地暨其上建號七二、一一六，即門牌號碼為宜蘭縣蘇澳鎮○○○路十一號房屋
    前，被上訴人為營運需要，早於七十七年九月十四日以系爭不動產向台灣中小企
    業銀行設定最高限額二千八百萬元之抵押權作為融資週轉之用，並於七十九年四
    月二十日將原二千八百萬元之融資限額提高為四千二百萬元，上訴人假扣押查封
    該不動產時，被上訴人已向台灣中小企業銀行融資申貸三千六百餘萬元等情，為
    兩造所不爭執，並有土地登記簿謄本及銀行授信客戶異動資料在卷可稽（見本院
    卷第七十四頁至七十八頁，第一二一至一二四頁），而被上訴人在台灣中小企業
    銀行之抵押借款（帳號0000000000號），分有資本性借貸（如借款分
    號二六三、二九三、三○三、三一三號等筆）及週轉性借款（如借款分號三三三
　　、三四三、三五三、三六三、三七三、三八三、三九三、四○三、四一三、四二
　　三號等筆），因有週轉金性質，故定有期限（一年或二年不等），期限屆至，銀
　　行作年度徵信，調閱（抵押物）謄本，若不動產被扣押則無法繼續借款，抵押則
　　有受影響，本件台灣中小企業銀行係於八十八年四、五月間知悉系爭假扣押事，
　　有通知被上訴人其借貸期間將屆，若未撤銷假扣押，無法再繼續貸款予被上訴人
　　，嗣被上訴人提供擔保後，銀行會繼續核貸，迄仍有借貸等情，已據證人莊伯選
　　證稱無誤（見本院卷第一○八至一一○頁），而最高限額抵押權之標的物，經第
　　三人之聲請強制執行而查封者，自最高限額抵押權人知悉該事實後，最高限額抵
　　押權所擔保之債權即告確定（最高法院七十八年度第十七次民事庭會議決議參照
　　），銀行知悉系爭假扣押查封後，若對被上訴人放貸借款，依法不在抵押權之優
　　先受償範圍內，故被上訴人主張若不立即處理，銀行將緊縮放款及收回貸款，被
　　上訴人之營運將發生困難。被上訴人為繼續取得銀行融資，俾免營運發生困難，
　　而於八十八年五月廿一日等湊足一千萬元提供反擔保，並於八十八年六月十四日
　　撤銷查封登記。台灣中小企業銀行於被上訴人提供反擔保撤銷查封後，始繼續撥
　　貸借款（除借款分號三三三、三四三、三五三號三筆係八十七年十二月七日遭上
　　訴人假扣押查封前所借，其餘三六三、三七三、三八三、三九三、四○三、四一
　　三、四二三號等筆均係八十八年五月廿一日被上訴人提供反擔保撤銷查封後，由
　　銀行所貸與）等節堪信為真實。而被上訴人為節省貸款利息負擔，對於週轉性融
　　資，於有收入時立即還款，亦有還款紀錄明細表可按（見本院卷第一六二頁），
　　上訴人對之均未爭執，則若非上訴人實施假扣押，被上訴人自可以一千萬元之反
　　擔保金額提早清償銀行融資借款，以節省利息支出，故上訴人實施假扣押，係導
　　致被上訴人無法以該筆反擔保逕予清償銀行借款，而受有須繼續支付銀行貸款利
　　息損害，堪以認定。上訴人抗辯並非所有假扣押之債務人均會向銀行申辦週轉性
　　貸款，上訴人無從得知，且銀行之緊縮貸款係第三人介入，致因果關係中斷云云
　　，尚非可採。
  (二)上訴人雖又稱被上訴人所提出銀行貸款證明，並無整筆一千萬元之借貸，是否用
    於提供反擔保，或係用於事業之投資？被上訴人將數筆貸款拼湊後請求其中一千
    萬元部分之利息，且假扣押前被上訴人向銀行借貸之款項，其用途與上訴人之假
    扣押行為間無關云云，惟查被上訴人所提存之一千萬元反擔保，業據其提出台灣
    宜蘭地方法院八十八年度存字第二九八號提存書為證，故上訴人稱被上訴人未證
    明用於提供反擔保，實屬無據，再者被上訴人因上訴人之假扣押，始不得不將前
    所借貸之款項拼湊繳納反擔保金額，若無此假扣押，其自可將此款項清償貸款本
    金，以減少利息支出，其所受利息損害與假扣押自有相當因果關係。
五、被上訴人所提存之一千萬元反擔保金，自提存日之八十八年五月二十一日起至被
    上訴人領回日之九十年七月十八日止，計繳付銀行利息一百四十一萬九千一百二
    十九元（被上訴人於第一審原計算金額為一百五十萬二千八百零九元，嗣於上訴
    人上訴後減縮八萬三千六百八十二元），提存期間所獲國庫存息四十二萬四千五
　　百六十二元之事實，業據被上訴人提出提存書（台灣宜蘭地方法院八十八年度存
　　字第二九八號）、利息收據暨借據、取回提存物請求書、扣繳憑單及繳息明細計
　　算表等影本為證，且為上訴人所不爭執（見本院卷第一五八頁），故被上訴人仍
　　受有九十九萬四千五百六十五元之利息差額之損害至臻明確。
六、綜上所述，被上訴人本於民事訴訟法第五百三十一條之規定，請求上訴人給付九
    十九萬四千五百六十五元及自起訴狀繕本送達之翌日（即九十年六月六日）起至
    清償日止，按年息百分之五計算之利息，為有理由，應予准許。是原審就上開部
    分判命上訴人如數給付，於法並無違誤，上訴意旨指摘原判決不當，求予廢棄改
    判，為無理由，應予駁回。至於原判決金額超過九十九萬四千五百六十五元本息
    部分（即被上訴人減縮八萬三千六百八十二元部分），因被上訴人減縮請求，撤
    回該部分之訴訟而失其效力，不在本判決審究範圍，併此敘明。
七、本件事證已臻明確，兩造其餘攻擊防禦方法與舉證，於判決結果不生影響，爰不
    一一論列，亦此敘明。
八、據上論結，本件上訴為無理由，依民事訴訟法第四百四十九條第一項、第七十八
    條，判決如主文。
中　　　華　　　民　　　國　　九十一　　年　　　六　　　月　　十一　　日
　　　　　　　　　　　　　　　　民事第十五庭
　　　　　　　　　　　　　　　　　　審判長法　官　劉　靜　嫻
　　　　　　　　　　　　　　　　　　　　　法　官　吳　光　釗
　　　　　　　　　　　　　　　　　　　　　法　官　李　錦　美
右正本係照原本作成。
不得上訴。
中　　　華　　　民　　　國　　九十一　　年　　　六　　　月　　十二　　日
　　　　　　　　　　　　　　　　　　　　　書記官　明　祖　全
